【裁判字號】    95,再易,10
【裁判日期】    951229
【裁判案由】    再審之訴
【裁判全文】
臺灣苗栗地方法院民事判決              95年度再易字第10號
再審原告    Ａ○○
                        6弄4.
訴訟代理人  黃○○
視同再審原  Ｃ○○
告                      巷16.
            Ｄ○○
                        號
            庚○○
                        號
            Ｂ○○
                        樓之1.
            Ｅ○○
                        巷4號.
            丑○○
                        巷13.
            寅○○
                        3號9.
            辛○○
                        1弄5.
                        9號
            子○○
                        弄9號.
            癸○○
                        巷7弄.
            Ｇ○○○
            壬○○
                        號
            乙○○
                        號
            丙○○
            己○○
                        巷8弄.
            丁○○
                        9弄1.
            甲○○
                        19號.
            戊○
            玄○○
                        號
再審被告    卯○○
            天○○
            辰○○
            Ｆ○○
            未○○
                        04號.
            巳○○
                        04號.
            宙○○
                        122.
            地○○
                        04號.
            宇○○
                        巷21.
            戌○○
                        之2
            申○○
                        111.
            酉○○
                        17之.
            亥○○
                        22之.
兼上列13人共同
訴訟代理人  午○○    住苗栗縣.
                        1號
上列當事人間請求塗銷地上權登記事件，再審原告對於本院民國
95年11月6 日所為95年度簡上字第31號確定判決提起再審之訴，
本院判決如下：
    主    文
再審之訴駁回。
再審訴訟費用由再審原告負擔。
    事實及理由
甲、程序方面：
一、按繼承人有數人時，在分割遺產前，各繼承人對於遺產全部
    為公同共有。公同共有物之處分及其他權利之行使，除法律
    或契約另有規定外，應得公同共有人全體之同意。本節規定
    ，於所有權以外之財產權，由數人共有或公同共有者，準用
    之，民法第1151條、第828 條、第831 條分別定有明文。是
    公同共有物權利之行使，除依其公同關係所由規定之法律或
    契約另有規定外，應得公同共有人全體之同意，而以公同共
    有之財產為訴訟標的者，其法律關係之性質即須合一確定。
    又訴訟標的對於共同訴訟之各人必須合一確定者，適用下列
    各款之規定：一、共同訴訟人中一人之行為有利益於共同訴
    訟人者，其效力及於全體；不利益者，對於全體不生效力。
    民事訴訟法第56條第1 款規定明確。而所謂共同訴訟人中一
    人之行為，有利益於共同訴訟人或不利益於共同訴訟人，係
    指於行為當時就形式上觀之，有利或不利於共同訴訟人而言
    。非指經法院審理結果有利者其效力及於共同訴訟人，不利
    者其效力不及於共同訴訟人而言（最高法院52年臺上字第19
    30號判例意旨參照）。是訴訟標的對於共同訴訟人全體既須
    合一確定，共同訴訟中一人提起再審之訴，其效力及於全體
    。查本件請求塗銷地上權登記事件，訴外人即地上權人陳丁
    發於民國53年12月1 日死亡，其繼承人為再審原告Ｂ○○、
    Ａ○○、Ｅ○○、玄○○、陳香林、Ｄ○○、庚○○、子○
    ○、癸○○、Ｇ○○○、壬○○、丑○○、寅○○、辛○○
    、乙○○、丙○○、己○○、丁○○、甲○○、戊○等20人
    ，其訴訟標的對於共同訴訟人全體必須合一確定。故本件雖
    僅由再審原告Ａ○○1 人提起再審，依上開說明，其提起再
    審之效力，自及於未提起再審之再審原告Ｂ○○等19人，爰
    將該19人視為再審原告，合先敘明。
二、次按，再審之訴，應於三十日之不變期間內提起；前項期間
    ，自判決確定時起算，判決於送達前確定者，自送達時起算
    。不得上訴之判決，於宣示時確定；不宣示者，於公告時確
    定。民事訴訟法第500 條第1 項、第2 項前段、第398 條第
    1 項本文及第2 項分別定有明文。查本院95年度簡上字第31
    號民事確定判決（下稱原確定判決）於95年11月6 日宣示，
    且為不得上訴之判決，依上開說明，應於宣示時即95年11月
    6 日確定，而再審原告Ａ○○於同年11月9 日始收受送達，
    有送達證書附卷可佐，伊並於同年11月29日向本院提起本件
    再審之訴，依前開規定，顯未逾30日之不變期間，符合再審
    程序要件，併予敘明。
乙、實體方面：
一、再審意旨略以：
  (一)原確定判決有民事訴訟法第496 條第1 項第5 款當事人於訴
    訟未經合法代理者之再審事由：
    按委任訴訟代理人應於每審級為之，且應親自簽名、用印，
    惟本院95年度簡上字第95號案卷所附之委任狀，再審被告卯
    ○○等13人委任再審被告午○○為訴訟代理人之委任狀，竟
    均合簽於一張之中，且簽名筆跡相似，印章刻印字體雷同，
    顯非委任人本人所為，而原審竟認代理合法，顯有民事訴訟
    法第496 條第1 項第5 款當事人於訴訟未經合法代理者之再
    審事由。
  (二)原確定判決有民事訴訟法第496 條第1 項第13款當事人發現
    未經斟酌之證物之再審事由：
  1.由訴外人即地上權人陳丁發之4 女出養之事由以觀，陳丁發
    於昭和年間之戶籍確實設於竹南郡後龍公司寮字南社22番
    地之3 ，原審漏未斟酌該證物。
  2.依再審被告提出之土地登記簿資料，僅能證明其祖先之土地
    為22番地及22番地之1 ，並非22之3 ，且依再審原告於95年
    8 月10日向苗栗縣竹南地政事務所申請之土地登記簿資料之
    記載，其中(1)苗栗縣後龍鎮○○○段南社小段22之3 地號土
    地面積約161 坪，此為陳丁發設定地上權之面積，何以卻為
    上開22之1 地號土地之鄰地所有人共8 人為土地總登記，該
    8 人不可能同居於上開22之1 地號土地，且該8 人之持分面
    積總和僅178/240 ，並非全部之面積，其餘面積登記為何人
    所有，並未記載；(2)土地登記簿之編造及保管，政府理應永
    久保存之，惟地政機關竟主張原始申請登記資料已滅失；(3)
    收件日及登記日不得少於2 個月，本件卻歷經1 年多，是否
    存有糾紛未解決，而當時多數人為文盲，可能因此而喪失原
    有權益；(4)為何土地登記簿上書狀字號後龍字第43188 號之
    登記日期為36年10月9 日，後龍字第43189 號之登記日期為
    36年6 月15日，而竟無後龍字第43192 號之記載；(5)所有權
    人之住所皆登記上開22之1 地號土地，顯不合理。據此，原
    確定判決仍有上開疑點漏未斟酌。
  3.又依土地法之相關規定，再審被告之人數及持分面積，合計
    均未過半數，如何分割共有物，且分割前不但未履勘系爭土
    地及請地上權人指界，分割重測登記後又未通知他項權利人
    ，均已損及共有人及地上權人之權益。而陳丁發設定地上權
    之面積為161 坪，今分割為19筆土地，再審被告提出如附表
    所示之7 筆土地，其中編號1 及編號7 之土地，面積僅約為
    5 坪，不符最小單位面積限制之規定，再審原告提出依公告
    地價優先購買之解決方案，不為再審被告採納。況土地所有
    權人為規避地上權人優先購買權，於62年12月17日將系爭
    22之1 地號土地之1/24分別贈與蔣旺生、Ｆ○○2 人（書狀
    登記字號為南後字第3619號、第3620號），並非法於陳丁發
    所設定之地上權上建屋使用。上開事實，均損及地上權人之
    權益而漏未審酌。
  4.依耕地三七五減租條例之相關規定，出租人與承租人間因耕
    地租佃發生爭議時，仍應以兩造所定契約為準，而所有權人
    既無法提出曾經訂立契約之證據，其自不得將地租由田賦額
    變更為地價稅，且上開佃租爭議，司法機關應即迅予處理，
    並免收裁判費用，非經調解、調處，不得起訴，本件未踐行
    上開程序，顯不合法。況在耕地租期屆滿前，出租人縱將其
    所有權讓典與第三人，其租佃契約對於受讓受典人仍繼續有
    效，受讓受典人應會同原承租人申請為租約變更之登記。惟
    受贈人蔣旺生、Ｆ○○受讓所有權時，未會同地上權人為租
    約變更登記，且非法於陳丁發所設定地上權之土地上建屋使
    用，亦非合法。
  5.再者，陳丁發於昭和6 年即建屋於同段22之3 地號土地，至
    政府於35年為開發土地總登記時，應有權登記為所有權人，
    何以為同段22之1 地號土地之鄰人為所有權登記，又為何於
    38年取得共有8 人之同意設定地上權，顯係事後知悉權益遭
    鄰人侵害，故能無償使用土地迄今。又地上權不因工作物或
    竹木之滅失而消滅，且每年（期）地價稅，每戶稅額在新臺
    幣一百元以下者，免予課徵。再審原告係權益遭侵害，並非
    向土地所有權人租地建屋，再審被告以不需繳交之地價稅，
    企圖塗銷再審原告之地上權，則當時設定地上權之權益何在
    ，況本件尚有諸多不合法律程序之部分，業如上述，原確定
    判決如何使再審原告折服。並聲明：原確定判決廢棄，駁回
    再審原告之訴。
二、本件未經言詞辯論，故無再審被告之聲明或陳述。
三、按再審之訴之訴訟程序，法院之審判應分3 個階段，第1 階
    段，應審查訴之合法要件，第2 階段，起訴已備合法要件者
    ，應進而審查有無再審理由。第3 階段，必待認定再審之訴
    為有再審理由時，始得進而為本案有無理由之審判。而再審
    之訴起訴合法要件欠缺者，即再審之訴不合法，依民事訴訟
    法第502 條第1 項規定，法院應以裁定駁回之。而再審之訴
    有無再審理由者，原則上應經言詞辯論，但再審之訴顯無再
    審理由者，得不經言詞辯論，逕以判決駁回之，同法第502
    條第1 項亦定有明文。準此，本件再審原告主張原確定判決
    有民事訴訟法第496 條第1 項第5 款當事人於訴訟未經合法
    代理及第13款當事人發現未經斟酌之證物之再審事由，是否
    有理由，茲分述如下：
  (一)按當事人依民事訴訟法第496 條第1 項第5 款之規定提起再
    審之訴，應僅限於代理權欠缺之一造當事人始得為之。他造
    當事人不得據為再審原因（最高法院68年臺再字第145 號判
    例參照）。良因此款意旨原為保護所代理之本人而設，若代
    理權欠缺之一造不自行聲明，其他造當事人即不得據為再審
    原因。經查，本件再審原告主張當事人於訴訟未經合法代理
    之事實，縱令屬實，但此項代理權之欠缺，依前開說明，再
    審被告午○○所代理之本人即卯○○等13人既不自行聲明，
    即非居於他造當事人地位之再審原告得據以提起再審之訴之
    事由，再審原告執此為再審理由，委不足取。
  (二)次按民事訴訟法第496 條第1 項第13款所謂當事人發現未經
    斟酌之證物，乃指前訴訟程序事實審言詞辯論終結前已存在
    之證物，因當事人不知有此，致未經斟酌，現始知之者而言
    。若在前訴訟程序事實審言詞辯論終結前，尚未存在之證物
    ，本無所謂發見，自不得以之為再審理由（最高法院29年上
    字第1005號判例意旨參照）。而前開判例意旨乃為促使當事
    人在前訴訟程序事實審言詞辯論終結前，將已存在並已知悉
    而得提出之證物全部提出，以防止當事人於判決發生既判力
    後，濫行提起再審之訴，而維持確定裁判之安定性，與憲法
    並無牴觸。至事實審言詞辯論終結後始存在之證物，雖不得
    據為再審理由，但該證物所得證明之事實，是否受確定判決
    既判力之拘束，則應依個案情形定之，併予說明（司法院大
    法官會議釋字第355 號解釋意旨參照）。因此，若證物在前
    訴訟程序業經提出，而為法院所不採，即非此之所謂發現未
    經斟酌之證物之情形。經查，本件再審原告雖主張原確定判
    決有發現未經斟酌之證物之再審事由，惟查，由再審原告提
    出之戶籍謄本、苗栗縣後龍鎮○○○段南社小段22之3 地號
    土地登記簿等證物，均已於原審訴訟程序中提出。因此，自
    無所謂於前訴訟程序不知有此證物，致未經原審斟酌，現始
    知之者之情形。況且，通觀再審原告之主張，其均已於原審
    訴訟程序中為相同之主張，並經原確定判決依據法律規定、
    經驗法則及論理法則詳為審酌及論斷，自與本款發現未經斟
    酌之證物之要件不符，再審原告主張此部分再審事由，亦不
    足取。
四、綜上所述，再審原告主張之再審理由，經核均屬無理由，不
    足憑採。又再審之訴，顯無再審理由者，得不經言詞辯論，
    以判決駁回之，民事訴訟法第502 條第2 項定有明文。本件
    原確定判決既無民事訴訟法第496 條第1 項第5 款當事人於
    訴訟未經合法代理，及同條項第13款當事人發現未經斟酌之
    證物之情形，則再審原告提起本件再審之訴，顯無再審理由
    ，爰依前述規定，不經言詞辯論，逕以判決駁回之。
五、據上論結，本件再審之訴為無理由，依民事訴訟法第502 條
    第2 項、第78條，判決如主文。
中    華    民    國    95    年    12    月    29    日
                  民事庭審判長  法  官  宋國鎮
                                法  官  黃佩韻
                                法  官  吳振富
以上正本係照原本作成。
本判決不得上訴。
                                書記官  陳玲誼
中    華    民    國    95    年    12    月    29    日
附表：
┌──┬──────────────┬───┬────────┬─────────┬──┬────────┬───────────┐
│編號│         重測前土地坐落     │ 地號 │面積（平方公尺）│ 重測後土地坐落   │地號│面積（平方公尺）│所有權人              │
├──┼──────────────┼───┼────────┼─────────┼──┼────────┼───────────┤
│ 1  │苗栗縣後龍鎮○○○段南社小段│22-41 │        14      │苗栗縣後龍鎮○○段│ 22 │     15.16      │午○○                │
├──┼──────────────┼───┼────────┼─────────┼──┼────────┼───────────┤
│ 2  │            同上            │22-47 │        29      │       同上       │ 35 │     29.00      │午○○                │
├──┼──────────────┼───┼────────┼─────────┼──┼────────┼───────────┤
│ 3  │            同上            │22-39 │        22      │       同上       │ 24 │     23.16      │卯○○                │
├──┼──────────────┼───┼────────┼─────────┼──┼────────┼───────────┤
│    │                            │      │                │                  │    │                │未○○、巳○○、宙○○│
│ 4  │            同上            │22-44 │        21      │       同上       │ 19 │     22.16      │地○○、宇○○、戌○○│
│    │                            │      │                │                  │    │                │申○○、酉○○、亥○○│
├──┼──────────────┼───┼────────┼─────────┼──┼────────┼───────────┤
│ 5  │            同上            │22-40 │        21      │       同上       │ 23 │     22.16      │天○○                │
├──┼──────────────┼───┼────────┼─────────┼──┼────────┼───────────┤
│ 6  │            同上            │22-46 │        30      │       同上       │ 34 │     30.00      │辰○○                │
├──┼──────────────┼───┼────────┼─────────┼──┼────────┼───────────┤
│ 7  │            同上            │22-38 │        15      │       同上       │ 25 │     16.16      │Ｆ○○                │
└──┴──────────────┴───┴────────┴─────────┴──┴────────┴───────────┘


司法院資訊處製作；財團法人民間司法改革基金會備份。
